【裁判字號】    97,交上訴,74
【裁判日期】    970612
【裁判案由】    公共危險等
【裁判全文】
臺灣高等法院刑事判決                97年度交上訴字第74號
上  訴  人
即  被  告  乙○○
上列上訴人因公共危險等案件，不服臺灣臺北地方法院96年度交
訴字第51號，中華民國97年3月28日第一審判決（起訴案號：臺
灣臺北地方法院檢察署95年度偵字第24410號），提起上訴，本
院判決如下：
    主  文
上訴駁回。
    事  實
一、乙○○於民國95年8月21日17時10分許，駕駛車牌號碼5655
    ─DQ號自用小客車，沿臺北市○○○路東往西方向行駛，行
    經臺北市○○○路113號前時，本應注意駕車行進時，應隨
    時注意車前狀況及兩車併行之間隔，並隨時採取必要之安全
    措施，而汽車變換車道時，應讓直行車先行，並注意安全距
    離，而依當時天候晴，有日間自然光線、屬市區道路○○○
    路面、乾燥、無缺陷、亦無障礙物、視距良好等情形，乙○
    ○顯無不能注意之情事，詎乙○○欲變換至外側慢車道，進
    而準備右轉駛入中山高速公路交流道之際，適同向右前方慢
    車道上，考領有重型機車駕駛執照之甲○○騎乘車牌號碼EG
    E─397號輕型機車依循正常車道前行，乙○○竟疏未保持安
    全距離讓直行車先行，亦未注意兩車併行時應保持安全間隔
    ，即貿然偏轉車頭欲變換車道至外側慢車道，致所駕駛之自
    用小客車右前車頭擦撞到甲○○所騎機車之左後側車尾，使
    甲○○重心不穩，人車倒地，因之受有左臂瘀傷（傷勢約1
    ×1公分）之傷害。乙○○眼見肇事並已致甲○○人車倒地
    受傷，短暫停留，卻未下車察看或提供適當救助措施或報警
    處理，反透過車窗對甲○○大聲喝斥，甲○○驚嚇之餘，立
    即扶起機車繼續前行，豈料乙○○猶不肯罷休，仍駕車不斷
    逼近甲○○所騎乘之機車車身，甲○○緊張惶恐之餘再度跌
    倒，反擊乙○○而聲稱欲打電話報警，乙○○仍不斷挑釁，
    甲○○立即拿出行動電話報警並朗誦乙○○所駕車輛之車牌
    號碼予警方，乙○○見狀不顧甲○○攔阻，逕自駕駛上開汽
    車上中山高速公路逃離現場，嗣警方趕赴現場處理，經甲○
    ○提供所記下之肇事車輛車牌號碼，始循線查獲上情。
二、案經甲○○訴由臺北市政府警察局中山分局報告臺灣臺北地
    方法院檢察署檢察官偵查起訴。
    理  由
一、證據能力部分：
  (一)按被告以外之人於審判外之言詞或書面陳述，除法律有規定
    者外，不得作為證據；又被告以外之人於審判外之陳述，經
    當事人於審判程序同意作為證據，法院審酌該言詞陳述或書
    面陳述作成時之情況，認為適當者，亦得為證據；當事人、
    代理人或辯護人於法院調查證據時，知有第159條第1項不得
    為證據之情形，而未於言詞辯論終結前聲明異議者，視為有
    前項之同意，刑事訴訟法第159條第1項、第159條之5第1項
    、第2項分別定有明文。次按告訴人係向司法警察機關或偵
    查機關申告犯罪事實而要求訴追之人，於我國刑事訴訟法中
    ，並非法定列舉之獨立證據方法，若以告訴人所陳親身經歷
    之被害經過，作為認定犯罪事實之依據時，乃居於證人之地
    位，證據方法為證人，必須踐行有關證人之證據調查程式，
    除非有依法不得令其具結之情形，否則事實審法院應命其具
    結，若依法應具結而未具結時，該告訴人有關被害事實之陳
    述，無證據能力，法院當不得援其陳述作為判決之基礎（最
    高法院93年度台上字第5964號判決意旨參照）。
  (二)查證人甲○○雖兼具有告訴人（被害人）身分，然其於警詢
    、檢察官偵查中所為有關被告犯行之陳述，依刑事訴訟法第
    158條之3規定，檢察官應於訊問甲○○前或後命其具結，以
    擔保其證言係據實陳述，然甲○○於偵查中所為陳述，檢察
    官並未踐行此法律程序，是其於檢察官訊問時所為陳述既未
    經依法具結，亦查無不得令具結之情形，是證人甲○○於警
    詢、檢察官訊問時所為陳述均屬傳聞證據，原均不得採為判
    決之基礎。惟原審於準備程序、最後審理期日，就上開警詢
    筆錄、偵訊筆錄逐一提示並告以要旨，迄至言詞辯論終結前
    ，被告就此部分證據之證據能力亦均未聲明異議，僅爭執其
    所述實在否（核屬證明力問題），本院審酌證人甲○○為本
    件車禍之被害人，親身經歷見聞本案發生經過之全貌，其證
    詞對認定犯罪事實之存否有其必要性，上開警詢筆錄、偵訊
    筆錄之取得及製作過程，復查無違法取證之瑕疵存在，其於
    案發後記憶猶新之情況下所為之言詞陳述，應無顯不可信之
    情形，抑且證人甲○○於原審審理時業經傳喚到庭具結作證
    （見原審97年1月11日準備程序筆錄），證述意旨核與警詢
    、檢察官訊問時陳述之內容大致相符，亦即證人甲○○於警
    詢中、檢察官訊問時所為陳述已於審理時同受詰問檢驗，業
    可認非仍屬傳聞，引用上開筆錄作為證據應屬適當，應可認
    具有證據能力，合先敘明。
  (三)至於卷附之道路交通事故現場圖、道路交通事故調查報告表
    均係員警接獲報案後抵達肇事現場，依法執行實施勘察等職
    務後所製作以紀錄當時實見現場情形之紀錄文書，並無證據
    證明有何虛偽不實或明顯瑕疵等顯不可信之情況存在，依刑
    事訴訟法第159條之4第1款之規定，自皆有證據能力；而卷
    附被害人甲○○之臺北市立聯合醫院出具之診斷證明書，則
    為醫師於執行醫療業務時所需製作之證明文書，復無證據顯
    示該診斷證明書存有詐偽或虛飾之情事，核無刑事訴訟法第
    159條之4第2款所定顯有不可信之特別情況，應得為證據。
    另車禍現場暨車損照片則係機械之方式所留存之影像，並非
    依憑人之記憶再加以轉述而得，要非供述證據，殊無「傳聞
    證據排除法則」之適用，此外，復無證據證明有何偽造、變
    造或違法取得之情事，且均與檢察官主張之事實具有關聯性
    ，各該照片亦有證據能力。
二、訊據被告固坦承於上揭時間駕駛車牌號碼5655─DQ號自用小
    客車，沿臺北市○○○路由東往西方向行駛，且因證人甲○
    ○騎乘機車行駛在前，伊認車道被甲○○擋住而短暫與甲○
    ○互相對罵等事實，惟矢口否認有何過失傷害、肇事逃逸犯
    行，並於原審辯稱：伊當時欲上高速公路，因甲○○擋住車
    道，遂鳴按喇叭要她讓道，她可能因此嚇到而停下來與伊對
    罵，兩車根本沒有發生碰撞，甲○○騎的機車也沒有倒地、
    人也沒有受傷，兩人對罵之後，伊就開車離開，離開前沒聽
    到甲○○說要報警或要求其留下來，若知道甲○○有報警，
    伊當時就會留在現場說清楚云云。於本院辯稱：當時車子很
    多，我是第一台車，她擋在我前面，我準備右轉要上高速公
    路，我按喇叭，我們有對罵，罵那麼久，不可能肇事逃逸，
    我沒有碰到她，她會倒地是因為我按喇叭，她嚇到，當時她
    也沒說要叫警察云云。
三、惟查：
  (一)被告於上開時、地駕駛自用小客車，欲變換車道至外側慢車
    道時，右前車頭擦撞證人甲○○所騎乘之輕型機車左後側車
    尾，使證人甲○○人車倒地，左手臂因而受有瘀傷之傷害等
    情，業據證人甲○○於警詢、檢察官訊問及原審審理時到庭
    結證稱：當時騎乘機車返家，行經臺北市○○○路113號前
    ，從後視鏡看到被告駕駛之車輛在後方，被告駕駛之車輛右
    前車頭碰撞到機車左後方屁股，其因此跌倒受傷，被告沒有
    下車查看問候，還在車內搖下車窗罵人，其扶起機車繼續往
    前騎，被告開車企圖要撞，幸好其有躲開，後來停等紅綠燈
    時，被告還繼續在車內對其咆哮、挑釁，在其撥打電話報警
    之際，被告就駕車離去，但其已記下車牌號碼等語（見偵卷
    第7頁至第8頁、第41頁，原審97年1月11日準備程序筆錄）
    ，並有道路交通事故現場圖、道路交通事故調查報告表、臺
    北市政府警察局96年5月14日北市警勤字第09632245000號函
    暨所檢附臺北市政府警察局勤務指揮中心受理各類案件紀錄
    單附卷可稽（見偵卷第20頁、第23頁至第24頁，原審卷第14
    頁至第15頁），而被告對於上揭時、地因行車爭道與證人甲
    ○○起口角爭執一情亦不爭執（惟辯稱並未與之發生擦撞）
    ，顯見證人甲○○並未指認錯誤，再者，證人甲○○與被告
    事先並不認識，彼此間亦無何恩怨嫌隙，僅因偶然之行車糾
    紛而發生爭執，自客觀以言，證人甲○○斷無甘冒誣告或偽
    證罪責之風險，虛偽製造自己之傷勢，到庭捏造事實、誣指
    被告有上開過失傷害、肇事逃逸行為之必要，是證人甲○○
    前開所述應屬有據，堪信屬實。而被告雖聲請調閱路口監視
    器錄影資料，然經原審函詢臺北市政府警察局中山分局肇事
    現場是否架設有監視器，是否仍保有案發當時之錄影影像等
    ，該局函覆稱：案發現場當時並無監視器，故無監視錄影畫
    面可提供等語，此有該局96年10月12日北市警中分刑字第09
    634050000號函在卷可稽（見原審卷第85頁）；至於被告於
    原審及本院聲請將兩車送鑑定是否確有碰撞等語，然被告業
    已將該自用小客車交予他人使用，此為被告自承在卷（見原
    審96年10月8日準備程序筆錄），且事隔已久（距離被告提
    出聲請之日業已一年有餘），車輛是否仍保持與車禍發生相
    同狀態，令人質疑，是原審及本院均認無必要再就此進行鑑
    定，附此敘明。
  (二)按汽車行駛時，駕駛人應注意車前狀況及兩車併行間隔，並
    隨時採取必要之安全措施，道路交通安全規則第94條第3項
    定有明文，考其規範目的在於二車併行時，若相隔太近極易
    擦撞或彼此受車速所帶來的氣流震動影響，導致車身不穩，
    或因此產生驚嚇、糾紛。次按汽車在設有慢車道之雙向二車
    道，除應依前項各款規定行駛外，於快慢車道間變換車道時
    ，應顯示方向燈，讓直行車先行，並注意安全距離，道路交
    通安全規則第97條第2項定有明文，被告既考領有適當駕駛
    執照，於上揭時地駕車本應注意上開規定。又被告駕車行經
    系爭肇事路段快車道時，依當時天氣晴、日間自然光線、柏
    油路面乾燥、路面無障礙物及視距良好之情況，此有道路交
    通事故調查報告表在卷可稽（見偵卷第23頁至第24頁），亦
    無不能注意之情事，被告竟未讓在慢車道行駛之證人甲○○
    先行，或與之保持安全之行車間隔，即貿然偏轉車頭欲變換
    車道，致其右前車頭擦撞甲○○所騎機車左後側車尾，使甲
    ○○人車倒地而受有傷害，被告有駕車過失之情事甚明。再
    者，證人甲○○所騎乘之機車遭被告駕駛之自用小客車擦撞
    後人車倒地，因之受有左臂瘀傷之傷害，亦有臺北市立聯合
    醫院出具之診斷證明書在卷可稽（見偵卷第10頁），由上而
    觀，被告於上開時地駕車撞擊甲○○騎乘之機車，致其人車
    倒地而受有傷害之事實，且被告之駕駛過失行為與證人甲○
    ○所受傷害間顯有相當因果關係堪以認定。
  (三)至於被告於肇事後雖曾短暫停留，但並未提供任何救助或等
    待員警到場處理即先行離去等情，業據證人甲○○於原審審
    理時證述明確（業如前述），被告對此亦不否認，惟辯稱當
    時曾與證人甲○○對罵，其並未要求伊留下，也未告知要報
    警云云。惟按刑法第185條之4肇事逃逸罪係以促使駕駛人於
    肇事後能對被害人即時救護，以減少死傷，為其規範之目的
    。倘行為人於肇事後，明知被害人業已受有傷害之結果，縱
    未即時逃離現場，然僅係暫時停留肇事地點稍事察看被害人
    之受傷狀況，仍消極未予採行必要之救護措施者，核與一般
    圍觀之路人無異，要無解於其肇事逃逸之罪責。綜觀被告於
    上開時地駕車撞擊甲○○騎乘之機車，致其人車倒地受有前
    述傷害，且證人甲○○於原審審理時明確證稱當時被告要離
    開時，伊有要求被告留下等警察到，也當面撥電話報案等語
    （見原審97年1月11日準備程序筆錄），顯見被告於離開現
    場之際，主觀上業已明知其駕車肇事而致甲○○受傷之事實
    ，且經甲○○要求不要移動現場，被告猶棄之於不顧，逕自
    駕車離開現場，是被告既未在場對甲○○施以即時救護，亦
    未採取任何通知救護車等必要措施，更未報警或留下任何明
    確聯繫資料而旋即駕車離開現場，應認有逃避肇事責任之事
    實，尚未可徒因被告曾於案發現場短暫停留之事實，即可謂
    其主觀上即無肇事逃逸之故意，仍應認其有肇事逃逸情事，
    被告上開所辯並無可採。
  (四)從而，由前述證人證詞及道路交通事故現場圖、談話紀錄表
    、調查報告表、現場照片與相關診斷證明書等證據，足證被
    告確實於前揭時、地因駕駛過失而造成證人甲○○受有傷害
    ，且於肇事後，竟未救助受傷之甲○○，即逃離現場之行為
    ，被告所為上開辯解，均屬事後圖卸刑責之詞，不足採信。
    其上揭罪證明確，犯行洵堪認定，應依法論科。
四、核被告所為，係犯刑法第284條第1項前段之過失傷害罪及第
    185條之4之駕駛動力交通工具肇事致人受傷逃逸罪。被告所
    犯上開二罪間，犯意各別，構成要件互異，應予分論併罰。
    又被告犯罪之時間，皆在96年4月24日以前，所犯之罪符合
    中華民國96年罪犯減刑條例第2條第1項第3款之減刑條件，
    而被告雖前經原審於96年7月20日發佈通緝而於同年8月4日
    緝獲歸案，此有原審96年北院錦刑精緝字第603號通緝書、
    北院錦刑精銷字第695號撤銷通緝書附卷可稽，惟被告係在
    中華民國96年罪犯減刑條例施行（即96年7月16日）後始經
    通緝，應無上開條例第5條所定不得減刑之規定，應依該條
    例第2條第1項第3款、第7條之規定，於判決主文同時諭知其
    宣告刑及減得之刑，原審本同上之見解，適用刑法第185 條
    之4、第284條第1項前段、第41條第1項、第2項、第51條第5
    款，刑法施行法第1條之1，中華民國96年罪犯減刑條例第2
    條第1項第3款、第7條、第9條、第10條第1項（原判決漏引
    第1項應予補正）之規定，審酌事故發生當時天氣晴、日間
    自然光線、柏油路面乾燥、路面無障礙物及視距良好之情狀
    ，並無不能注意之情事，被告竟疏未注意保持安全距離，即
    貿然變換車道，顯見其違反駕車注意義務之程度嚴重，且明
    知於上述時、地駕駛汽車肇事致被害人甲○○受傷後，竟不
    施以救助或報警處理，即行駕駛車輛離開現場，已損及被害
    人之權益，其動機、目的無非心存僥倖卸責，並危及社會上
    公共交通之安全，復於犯後始終否認犯行，迄未與被害人達
    成民事和解、賠償被害人損失，難稱有悔意之犯後態度等一
    切情狀，分別判決乙○○過失傷害人，處有期徒刑2月，如
    易科罰金以新臺幣1000元折算1日，減為有期徒刑1月，如易
    科罰金以新臺幣1000元折算1日；又駕駛動力交通工具肇事
    ，致人傷而逃逸，處有期徒刑1年，減為有期徒刑6月，如易
    科罰金以新臺幣1000元折算1日。應執行有期徒刑6月，如易
    科罰金以新臺幣1000元折算1日。認事用法均無不合，量刑
    亦無不當。被告上訴意旨仍執陳詞矢口否認犯罪，並以原審
    未將兩車送鑑定，實為應於審判期日調查之證據而未予調查
    之判決違背法令，指摘原判決不當。惟查，被告應構成上述
    二罪已甚明確，詳如上述，且被告自稱其於肇事後已將該自
    用小客車交予他人使用已一年有餘，車輛是否仍保持與車禍
    發生相同狀態，令人質疑，是並無再將兩車送鑑定之必要，
    本件被告上訴意旨指摘原判決不當為無理由，應予駁回。
據上論斷，應依刑事訴訟法第368條，判決如主文。
本案經檢察官沈世箴到庭執行職務。
中    華    民    國    97    年    6     月    12    日
                    刑事第八庭  審判長法  官  鄭文肅
                                      法  官  蔡光治
                                      法  官  楊貴志
以上正本證明與原本無異。
肇事逃逸部分如不服本判決應於收受送達後十日內向本院提出上
訴書狀，其未敘述上訴之理由者並得於提起上訴後十日內向本院
補提理由書（均須按他造當事人之人數附繕本）。
過失傷害罪部分不得上訴。
                                      書記官  陳菊珍
中    華    民    國    97    年    6     月    13    日
附錄：本案論罪科刑法條全文
刑法第185條之4
駕駛動力交通工具肇事，致人死傷而逃逸者，處 6 月以上 5 年
以下有期徒刑。
刑法第284條
因過失傷害人者，處 6 月以下有期徒刑、拘役或 5 百元以下罰
金，致重傷者，處1年以下有期徒刑、拘役或5百元以下罰金。
從事業務之人，因業務上之過失傷害人者，處1 年以下有期徒刑
、拘役或1千元以下罰金，致重傷者，處3年以下有期徒刑、拘役
或2千元以下罰金。


司法院資訊處製作；財團法人民間司法改革基金會備份。
